【裁判字號】    92,上更(一),21
【裁判日期】    921118
【裁判案由】    損害賠償
【裁判全文】
臺灣高等法院高雄分院民事判決  九十二年度上更(一)字第二一號
    上  訴  人  乙○○
    被上 訴 人  甲○○○
    訴訟代理人  王進佳律師
當事人間請求損害賠償事件，上訴人對於中華民國八十九年九月二十九日臺灣高雄地
方法院八十九年度訴字第一○五九號第一審判決提起上訴，經最高法院第一次發回更
審，本院於九十二年十一月四日言詞辯論終結，判決如下：
    主      文
上訴駁回。
第二審及發回前第三審訴訟費用由上訴人負擔。
    事實及理由
一、上訴人主張：上訴人與訴外人即其弟黃進華共同於民國八十八年十一月十八日向
    被上訴人買受坐落高雄市○○區○○街二二號房屋（該房屋增編門牌號碼為二二
    之一號），權利各二分之一，並已移轉所有權登記予上訴人及黃進華共有。雙方
    並約定，被上訴人應於八十八年十一月三十日前將系爭房屋內之戶籍及占用人全
    部騰空遷出，先行交屋予上訴人，如不照約履行，應將已收價款於解約日起三日
    內加倍返還。詎系爭房屋尚有黃進雄、黃進峰、黃進銘占住，迄今已逾約定期限
    ，經上訴人催告，被上訴人仍未依上開約定履行，上訴人乃解除契約，而上訴人
    與共有人黃進華已交付被上訴人新台幣（下同）一百三十萬元，按上訴人二分之
    一權利比例計算，上訴人已交付六十五萬元房屋價金，依前開契約書第八條約定
    ，被上訴人自應加倍返還價金一百三十萬元等語。原審判決上訴人敗訴，上訴人
    提起上訴，經最高法院發回更審，其上訴聲明：(一)原判決關於駁回上訴人一百三
    十萬元及利息，暨假執行之聲請均廢棄。(二)右廢棄部分，被上訴人應給付上訴人
    一百三十萬元，及自八十八年十一月三十日起至清償日止，按年息百分之五計算
    之利息。(三)上訴人願供擔保請准宣告假執行。（至上訴人主張被上訴人所有之系
    爭房屋使用上訴人共有基地，受有不當得利，應返還其利益及賠償懲罰性損害，
    而請求被上訴人給付上訴人五十萬元本息部分，經原審及本院前審判決上訴人敗
    訴，未據聲明不服）。
二、被上訴人則以：被上訴人已於八十八年十二月三十一日遷出系爭房屋。目前是上
    訴人之弟即黃進峰、黃進銘及黃進雄住在系爭房屋，上訴人同意渠等居住，事後
    他們兄弟間如何協議及發生糾紛，應屬其家務事。且本件買賣遷出戶籍及騰空係
    屬附隨義務，其與買賣之交付義務並不相同，附隨義務縱未履行，上訴人請求解
    除契約並無理由。況物之交付除現實占有之移轉外，尚有占有改定及指示交付，
    本件上訴人已同意居住其內之黃進峰、黃進銘及黃進雄於八十九年二月底遷出，
    可見上訴人同意以指示交付之方式完成交付，被上訴人已完成交付。再者，上訴
    人與共同買受人黃進華簽立同意分割切結書，其中已就房屋部分分管，即二十二
    號之三之房屋屬於黃進華，上訴人分管係另一部分，而被上訴人對上訴人分管部
    分已完成交付，上訴人實無據以解約之理。又縱認被上訴人未完成交付，被上訴
    人已將返還請求權移轉與上訴人，上訴人之弟繼續占有，實不可歸責於被上訴人
    ，而契約如經解除，雙方互負返還義務，且具對價給付之關係，上訴人雖得請求
    返還價金，而被上訴人則得請求返還房屋，該房屋已遭拍賣，致不能返還，自應
    償還其價額，其價額依雙方買賣價金為二百五十萬元，因此被上訴人提出同時履
    行之抗辯，於上訴人償還價額二百五十萬元或返還房屋同時，被上訴人方須返還
    價金等語，資為抗辯。其於本院答辯聲明：(一)上訴駁回。(二)被上訴人如獲敗訴判
    決願供擔保請准免假執行。
三、上訴人主張其與訴外人即其弟黃進華共同於民國八十八年十一月十八日向被上訴
    人買受坐落高雄市○○區○○街二二號房屋（該房屋增編門牌號碼為二二之一號
    ），權利各二分之一，並已移轉所有權登記予上訴人及黃進華共有。雙方並約定
    ，被上訴人應於八十八年十一月三十日前將系爭房屋內之戶籍及占用人全部騰空
    遷出，先行交屋予上訴人，如不照約履行，應將已收價款於解約日起三日內加倍
    返還，詎系爭房屋尚有黃進雄、黃進峰、黃進銘占住之事實，已據提出不動產買
    賣契約書為證（原審卷第八至一一頁），而被上訴人已於八十八年十二月九日將
    系爭房屋所有權移轉登記予上訴人及黃進華，並於同年月三十一日自系爭房屋遷
    出，有建物登記謄本為據（原審卷第一四四頁），並為兩造所不爭執，堪信為真
    正。惟上訴人主張已解除契約應加倍返還其已付價金一節，則為被上訴人所否認
    ，並以前揭情詞置辯，則本件首應審酌解除契約是否合法？
四、按物之出賣人，負交付其物於買受人，並使其取得該物所有權之義務，民法第三
    百四十八條第一項定有明文。查被上訴人業於八十八年十二月九日將系爭房屋所
    有權移轉登記予上訴人及訴外人黃進華，並於同年月三十一日遷出該處（原審卷
    第三０頁），將系爭房屋交付予上訴人及共同買受人黃進華之事實，亦為上訴人
    所自認（原審卷第一三七頁第九行），並經證人即共同買受人黃進華在原審證稱
    ：上訴人起訴不合理，被上訴人將房子賣給我們，也搬出去了，也過戶了，我們
    尾款都沒付清給被告，怎麼可以再向被上訴人起訴請求等語（原審卷第七六頁）
    ，並有建物登記謄本可稽（原審卷第一四四頁），堪信為真實。故被上訴人已履
    行移轉登記所有權及交付系爭房屋予上訴人之義務，要無疑義。至不動產買賣契
    約書第二條註(一)固約定：「賣方負責於民國八十八年十一月三十日前，即完稅款
    支付前，將設籍及居住在本不動產之戶籍及人全部遷出，騰空先行交屋予買方，
    雙方同意，絕無異議」，契約書第八條並載明：被上訴人如不照約履行前述應盡
    義務時，應將已收價款於解約日起三日內加倍返還予上訴人等情，有該不動產買
    賣契約書可憑（原審卷第八、十頁），且系爭房屋尚有黃進雄、黃進峰、黃進銘
    占住之事實，為兩造所不爭，惟係上訴人與占有人黃進雄、黃進峰、黃進銘簽立
    遷出同意切結書，同意渠等繼續居住至八十九年二月底遷出，業有該遷出同意切
    結書在卷可稽（原審卷第六四頁），上訴人復自認：「是我與我弟弟黃進雄、黃
    進峰、黃進銘所簽」等語（原審卷第五五頁），上訴人事後於本院否認其同意黃
    進雄、黃進峰、黃進銘所簽立之遷出同意切結書，委不足採，準此，系爭房屋占
    有人黃進雄、黃進峰、黃進銘既係上訴人同意渠等繼續居住，則被上訴人自毋庸
    再履行將系爭房屋騰空交屋之義務，縱使其後房屋占有人未按時遷出，亦為上訴
    人與該房屋占有人間之另一問題，是上訴人於八十九年三月九日發存證信函，限
    期請求被上訴人騰空交屋，否則解除契約云云，有該存證信函可參（原審卷第一
    六至一八頁），尚非有據，自不生解除契約之效力，故請求被上訴人加倍返還已
    交付之房屋價金共一百三十萬元，為無理由，不應准許。
五、綜上所述，上訴人請求被上訴人加倍返還已給付之價金，自屬無據，不應准許。
    原審為上訴人敗訴之判決，及駁回其假執行之聲請，理由雖與本院不同，惟結論
    一致，仍應予維持。上訴意旨指摘原判決不當，求予廢棄改判，為無理由，應予
    駁回。本件事證已臻明確，上訴人在原審聲請勘驗系爭房屋，尚無必要，並兩造
    其餘主張攻擊防禦方法及所提證據，核與判決結果不生影響，爰不一一論列，併
    此敘明。
據上論結，本件上訴為無理由，依民事訴訟法第四百四十九條第二項、第七十八條，
判決如主文。
中      華      民      國    九十二    年      十一      月    十八    日
                                      臺灣高等法院高雄分院民事第一庭
~B1審判長法官  黃金石
~B2      法官  吳登輝
~B3      法官  魏式璧
右為正本係照原本作成。
不得上訴。
~B法院書記官  唐奇燕
中      華      民      國    九十二    年      十一      月    十八    日


司法院資訊處製作；財團法人民間司法改革基金會備份。
